臺灣桃園地方法院刑事判決　　　　　　 93年度易緝字第135號
公　訴　人　臺灣桃園地方法院檢察署檢察官
被　　　告　戊○○　男　67歲.
指定辯護人　本院公設辯護人　丙○○
上列被告因違反洗錢防制法案件，經檢察官提起公訴（89年度偵
字第15219 號），本院判決如下︰
    主  文
戊○○幫助洗錢，處有期徒刑肆月，如易科罰金以參佰元折算壹
日，緩刑貳年。因犯罪所得之財物新台幣參仟元沒收，如全部或
一部不能沒收時，以其財產抵償之。
    事  實
一、戊○○於民國89年6 月間，因經濟狀況不佳在桃園縣桃園市
    文昌公園附近遊蕩，因而在該處結識乙○○（所涉幫助常業
    詐欺部分業經臺灣屏東地方法院以90年度訴字第626 號判處
    有期徒刑1 年2 月確定）。乙○○見報紙刊登收購他人郵局
    帳戶之廣告，遂依循廣告所留之聯絡方式，與不詳真實姓名
    之「辜蓮娜」聯絡，並因而輾轉認識陳東宏。經「辜蓮娜」
    與陳東宏表示提供1 本郵局存摺及金融卡，供其等使用3 個
    月，即可獲得新台幣（下同）3 千元之報酬後，乙○○即將
    上開訊息告知戊○○，戊○○聽聞後，雖能預見提供自己帳
    戶予他人使用，可能幫助他人掩飾或隱匿重大犯罪所得之財
    物，卻因本身經濟狀況不佳，而基於幫助洗錢之犯意，於89
    年6 月12日至位於桃園縣桃園市○○路○ 段51號之桃園郵局
    開戶，而申請領得帳號為0000000000000 —6 之郵局存摺與
    金融卡1 份，戊○○隨後即將上開存摺與金融卡交付給乙○○，由乙○○拿到台北車站轉交給陳東宏，乙○○並將陳東
    宏交付之3 千元再行轉交給戊○○。嗣因陳東宏將上開存摺
    交由成員不詳之詐欺集團使用，而該詐欺集團即基於常業詐
    欺之犯意，佯稱其係寶源投資管理（香港）有限公司，先後
    向不特定人投遞彩券廣告後，再偽以「邱振銘」律師名義發
    函向不特定之被害人佯稱其等業已刮中彩券，請其等儘速與
    該公司聯絡，經被害人依旨與該詐欺集團聯絡後，該集團之
    人便再向被害人訛稱：需先繳交入會費始能領取獎金等語，
    而使各該被害人因此陷於錯誤，將款項匯入詐欺集團所指定
    之帳戶內。期間使楊新即因此受騙，先後於89年8 月16日、
    89 年9月27日分別匯款70萬元、15萬元進入戊○○上開帳戶
    內，甲○○亦因此受騙先後於89年9 月18日、同年月27日與
    29 日 ，分別匯款8 萬元、4 萬元及8 萬元進入戊○○上開
    帳戶內。嗣於89年10月3 日下午2 時30分許，因戊○○借給
    他人使用帳戶之期限已過，陳東宏或不詳詐欺集團之人又未
    繼續給付費用給戊○○，戊○○乃至桃園郵局欲申請補發存
    摺，經郵局人員發現該帳戶使用狀況有異而報警查獲。
二、案經桃園縣政府警察局桃園分局報告臺灣桃園地方法院檢察
    署檢察官偵查後起訴。
　　理  由
一、訊據被告戊○○矢口否認有何幫助洗錢之犯行，辯稱：不記
    得有去郵局申辦帳號為0000000000000 —6 之帳戶，也沒有
    把存摺及金融卡交給他人使用云云。經查：
(1)、被告於偵查中曾經供稱：在桃園文昌公園附近認識乙○○，
    他借我帳戶每月給我2 千元，89年6 月開始辦金融卡，辦的
    當場交（朱平）源，我不知借帳戶之用途等語在卷（偵查卷
    第78頁）。核與乙○○於警、偵訊時之供述，以及在本院審
    理時證稱之情節大致相符。乙○○於警、偵訊時係供稱：我
    和戊○○都是看報紙刊登郵局存簿借用之廣告，電洽陳東宏
    ，他要我們將郵局存摺、提款卡交給他，每3 個月為1 期收
    取租借費3 千元。我將上開文件拿到台北火車站交給陳東宏
    ，戊○○的部分是我幫他送達並收取相同費用等語明確（偵
    查卷第16至17、第51頁背面至52頁）。又於本院審理時到庭
    證稱：89年間在桃園大廟遇到被告，被告沒地方住，我把我
    租的房子挪一個位置給他住。辜蓮娜是最早收集存摺的人，
    辜蓮娜帶我去台北、板橋車站，把存摺交給陳東宏。後來辜
    蓮娜與陳東宏有財務糾紛，我和陳東宏失去聯絡，只好從跳
    蚤雜誌查陳東宏之電話，他說把簿子交給他有辦法拿到錢，
    我負責聯絡再跟被告提。被告辦好存摺後，由我拿去交給陳
    東宏。當初是把提款卡、存摺一起交給他，如果3 個月到了
    ，就再補請一張新的提款卡交給他，我和戊○○都有拿到錢
    。為警查獲當天，是因為超過3 個月了，我們自己都沒辦法
    用，所以要申請補發等語詳盡（本院90年度易字第1769號卷
    第82至84頁，本院93年度易緝字第135 號卷第103 至106 、
    108 至109 頁）。此外，並有被告申請開立上開帳戶之儲金
    人紀要、相關
    1 份附卷為憑（偵查卷第96頁、本院90年度易字第1769號卷
    第60至62頁），足見被告確有將上開郵局帳戶交付給他人使
    用以收取報酬之事實。至於乙○○於本院審理時，雖稱交付
    郵局存簿給他人使用3 個月之報酬為4500元，而與警偵訊時
    所稱之金額不同，且與被告於偵查中所述之金額亦有些微差
    異。但乙○○係實際交付存摺並收取現金之人，所述之金額
    應較被告精準。又乙○○於89年6 月間代戊○○交付存摺給
    陳東宏後，迄本院94年1 月20日審理時，時間已相隔4 年餘
    ，則乙○○難免因時間久隔而有混淆遺忘之可能，仍應以其
    於警、偵訊所述之金額較為可採，應予說明。
(2)、查金融帳戶為個人理財之工具，而申請開設金融帳戶並無任
    何特殊之限制，一般民眾皆可以存入最低開戶金額之方式申
    請之，且一個人可以在不同之金融機構申請多數之存款帳戶
    使用，此乃眾所週知之事實。則依一般人之社會生活經驗，
    苟見陌生人不以自己名義申請開戶，反而以刊登廣告之方式
    ，提供一定之報酬向不特定人大量蒐集承租他人之銀行帳戶
    ，俾供己使用，衡情自應對於該帳戶之使用目的是否合法，
    存有相當合理之懷疑。本案被告並不知悉收購後實際使用其
    帳戶之人之真實姓名、年籍資料，僅因乙○○告知有人以報
    紙刊登廣告收購存摺，提供者可獲取報酬，即以3 千元之代
    價，將上開帳戶存摺連同金融卡，一起交付予他人使用，則
    被告在提供上述存摺、提款卡給他人使用之際，實可預見該
    不詳姓名年籍住所之他人，可能將其所提供之帳戶用於掩飾
    因犯罪所匯入之款項，惟被告卻仍然不違反其本意，執意將
    存摺、金融卡交付給該他人使用，足見被告確有幫助該不詳
    人士利用其所提供之上開帳戶，掩飾因犯罪所匯入款項之不
    確定故意甚明。
(3)、被害人丁○○與甲○○確因收到佯稱係寶源投資管理（香港
    ）有限公司之詐欺集團，向不特定人投遞之彩券廣告，經該
    集團再偽以「邱振銘」律師名義發函，向丁○○、甲○○佯
    稱其等已刮中彩券中獎後，丁○○、甲○○即與該集團成員
    聯絡，經該集團之人再向丁○○與甲○○訛稱：需先繳交入
    會費始能領取獎金等語後，丁○○與甲○○遂因此分別陷於
    錯誤，由丁○○先後於89年8 月16日、89年9 月27日分別匯
    款70萬元、15萬元進入該集團指定之戊○○上開帳戶內，甲○○亦先後於89年9 月18日、同年月27日與29日，分別匯款
    8 萬元、4 萬元及8 萬元進入戊○○上開帳戶內等情，業據
    丁○○、甲○○分別警詢時指述詳盡（偵查卷第21至23頁）
    ，並有該詐欺集團印製之寶源投資管理（香港）有限公司獎
    項廣告、以邱振銘律師事務所名義發出之中獎通知函（受文
    者為寶源投資管理有限公司，副本收文者為各中獎人）各1
    張，以及郵政國內匯款執據5 紙附卷為憑（偵查卷第29、31
    、33至37、43、45、46頁）。該詐欺集團既耗資印製上述廣
    告文宣與中獎通知，且於89年8 月至9 月份，均有被害人分
    別因此受騙而連續匯款，足見該詐欺集團係以大量散發中獎
    廣告文宣之方式，反覆實施上開詐術，而以此詐欺方式為常
    業。
(4)、再按，洗錢行為係指行為人為掩飾或隱匿自己或他人重大犯
    罪所得財物或財產上之利益；或行為人收受、搬運、寄藏、
    故買或牙保他人因重大犯罪所得財物或財產上之利益。而洗
    錢防制法之制定，旨在規範特定重大犯罪不法所得之資金或
    財產，藉由洗錢行為，諸如經由各種金融機關或其他交易管
    道，轉換成為合法來源之資金或財產，以切斷資金與當初犯
    罪行為之關連性，俾便於隱匿其犯罪行為或該資金不法來源
    或本質，以逃避追訴、處罰。該法之制定背景，主要係針對
    預防鉅額贓款，經由洗錢行為轉變為合法來源，造成資金流
    向之中斷，使偵查機關無法藉由資金之流向，追查不法前行
    為之犯罪行為人；若僅係行為人對犯特定重大犯罪所得之財
    產或利益作直接使用或消費之處分行為，自非該法所規範之
    洗錢行為。本案該不詳之詐欺集團向丁○○等人詐騙成功後
    ，並未指示被害人直接將款項匯入詐欺集團成員之帳戶，亦
    非要求被害人直接交付現金給該集團之成員；而係透過收購
    被告等人帳戶之方式，指示被害人將款項匯入其等所購得之
    帳戶，其原因即在於，若係詐欺集團成員本身之帳戶、或本
    人出面領取現金，均會使得檢警機關輕易透過資金流向、現
    場跟監或電話監聽等方式，得以追查實行詐欺犯行之人。反
    之，若係購買他人之帳戶，因為該等帳戶多為新開立之帳戶
    ，或因詐欺集團一般均會同時、先後購買多本帳戶，故1 本
    帳戶使用之時間均非長久，在此情形之下，上述帳戶因短期
    內不會有交易異常之情形，被害人或金融機構自難早期發現
    該帳戶係供不法所得匯款之用，則詐欺集團因詐騙而指示被
    害人匯入之款項，在被害人未報警追查之情況下，即會被認
    為係屬合法正當之資金流通。待被害人或金融機構發覺有異
    而追查帳戶時，多因詐欺集團已捨棄改用其他帳戶，而且出
    售、出租帳戶之人均未與收購者有正面、長久之接觸，而無
    法循線追查出真正之詐欺集團成員。而詐欺集團即可透過上
    開漏洞一再重複並大量施行詐術而騙取大量金額。由此可知
    ，詐欺集團收取他人帳戶之目的，即在切斷資金與當初犯罪
    行為之關連性，俾便於隱匿其犯罪行為或該資金不法來源或
    本質，使偵查機關無法藉由資金之流向，追查不法前行為之
    犯罪行為人，而逃避追訴、處罰。此與犯罪行為人於取得詐
    欺所得後，直接將該財物變賣或使用、消費，目的係在獲得
    該等財物對己有益之價值，並非在掩飾、隱匿其犯罪行為而
    避免遭到追查，自有相當大之差別。故該詐欺集團利用購自
    被告之人頭帳戶，以供收取及提領向被害人詐取款項之行為
    ，固屬洗錢防制法所規範之洗錢行為無誤；惟被告僅交出存
    摺及提款卡以供該詐欺集團自行洗錢，並非親為掩飾、隱匿
    不法所得之舉，是以其所為僅係提供洗錢之助力而已，應予
    敘明。
(5)、末查，被告係於89年10月3 日下午2 時30分許，至桃園郵局
    欲申請補發存摺時，經郵局人員發現該帳戶使用狀況有異而
    報警查獲，亦經該局行員黃賢能於於警詢時陳述明確（偵查
    卷第39至40頁）。綜上所述，被告在可以預見出租帳戶給他
    人使用，可能遭到他人為不法使用之情況下，仍貪圖利益而
    申辦郵局帳戶，並交付給素未謀面之陌生人使用；而被告所
    交付之存摺日後亦確實遭詐欺集團用以欺騙被害人後，指示
    被害人將款項匯入其內，且本案之檢警機關亦確實因此無法
    追查到相關詐欺集團之真正成員，有乙○○所涉詐欺案件之
    臺灣屏東法院90年度訴字第626 號判決1 份在卷可查（本院
    93年度易緝字第135 號卷第25至29頁），足見被告幫助洗錢
    之事證明確，其犯行堪以認定。
二、按「洗錢防制法所稱洗錢，係指下列行為：一、掩飾或隱匿
    因自己或他人重大犯罪所得財物或財產上利益者。二、收受
    、搬運、寄藏、故買或牙保他人因重大犯罪所得財物或財產
    上利益者。」（按：洗錢防制法已於92年2 月6 日修正公布
    ，修正後洗錢防制法第2 條之規定為「本法所稱洗錢，係指
    下列行為：一、掩飾或隱匿因自己重大犯罪所得財物或財產
    上利益者。二、掩飾、收受、搬運、寄藏、故買或牙保他人
    因重大犯罪所得財物或財產上利益者。」）。被告戊○○將
    其郵局存摺提供給犯罪集團從事常業詐欺之不法犯行，使得
    偵查機關無法再由帳戶追查提款人，被告應係幫助掩飾、隱
    匿他人從事常業詐欺罪所得之財物。再被告行為後，洗錢防
    制法已於92年2 月6 日修正公布，並自公布後6 個月施行，
    是被告行為後法律已有變更，修正前洗錢防制法第9 條規定
    之刑責為「洗錢者，處5 年以下有期徒刑，得併科新台幣30
    0 萬元以下罰金。」。至修正後就掩飾他人因常業詐欺等重
    大犯罪所得財物之犯行，其規定之罰則，依修正後該法第9
    條第2 項規定，法定刑提高為7 年以下有期徒刑，得併科新
    台幣500 萬元以下罰金。比較新舊法之結果，以修正前之規
    定有利於被告，自應依刑法第2 條第1 項但書規定，適用修
    正前洗錢防制法第9 條第1 項之規定。故核被告所為，係犯
    修正前洗錢防制法第9 條第1 項、刑法第30條第1 項之幫助
    洗錢罪。再者，該詐欺集團利用被告提供之人頭帳戶，俾以
    掩飾、隱匿行騙所得，被告此一幫助洗錢犯行，業於起訴書
    犯罪事實內載明，自屬已經起訴，雖公訴人漏引此部分應適
    用之法條，於起訴之效力究不生影響。又被告係幫助不詳姓
    名年籍之詐欺集團成員就其等常業詐欺之重大犯罪所得洗錢
    ，係幫助犯，爰依刑法第30條第2 項之規定，按正犯之刑減
    輕之。
三、爰審酌被告係因經濟窘困方萌生犯罪之動機，其於行為時年
    紀已高達63歲，智識程度不高，且其僅交付存摺1 本供人使
    用，時間亦僅3 個月，犯罪情節並非嚴重，以及被告之犯後
    態度等一切情狀，量處有期徒刑4 月。再者，被告行為後，
    刑法第41條業於90年1 月10日修正公布，並於同年月12日生
    效施行，而修正後刑法第41條第1 項係規定：「犯最重本刑
    為5 年以下有期徒刑之罪，而受6 個月以下有期徒刑或拘役
    之宣告，因身體、教育、職業、家庭之關係或其他正當事由
    ，執行顯有困難者，得以1 元以上3 元以下折算1 日。但確
    因不執行所宣告之刑，難收矯正之效，或難以維持法秩序者
    ，不在此限。」，修正後刑法第41條第1 項之規定，將原得
    易科罰金者之範圍，由犯最重本刑為3 年以下有期徒刑之罪
    ，擴大至犯最重本刑為5 年以下有期徒刑之罪，二相比較，
    係修正後之規定較有利於行為人，自應依刑法第2 條第1 項
    前段之規定，適用裁判時之法律即修正後刑法第41條第1 項
    前段之規定，併諭知易科罰金之折算標準。其次，被告未曾
    受有期徒刑以上刑之宣告，有臺灣高等法院被告全國前案紀
    錄表1 份在卷供參，其因一時疏慮，致罹刑章，經此偵審程
    序，當已知所警惕，且被告已年高67歲，其於93年6 月9 日
    至同年7 月7 日並曾因左側大腦出血住院接受復健與藥物治
    療，其住院期間之狀況為右側偏離，反應較慢，認知功能受
    損等情，有行政院衛生署桃園醫院93年12月27日桃醫醫秘字
    第0930010482號函附卷可佐（本院93年度易緝字第135 號卷
    第80頁），是被告顯乏再犯之能力，亦無再犯之疑慮，因此
    本院認為所宣告之刑以暫不執行為適當，爰併宣告緩刑2 年
    ，以啟自新。末按，犯洗錢防制法之罪者，其因犯罪所得之
    財物，除應發還被害人或第三人者外，不問屬於犯人與否，
    沒收之。如全部或一部不能沒收時，追徵其價額或以其財產
    抵償之，修正前洗錢防制法第12條第1 項定有明文。所謂因
    犯罪所得之財物，包括犯罪所得之報酬在內。是被告幫助洗
    錢所得之3 千元，並無應發還被害人或第三人之情形，自應
    宣告沒收，如全部或一部不能沒收時，以其財產抵償之。
四、公訴意旨另以：被告戊○○與乙○○及其他不詳姓名者，共
    同基於意圖為自己不法所有之概括犯意聯絡，自89年6月起
    ，以寶源投資管理（香港）股份有限公司名義為幌，先後向
    不特定人投遞彩券，連續詐騙被害人誤為刮中彩券而與該虛
    取獎金」，同時提供戊○○之郵局帳號、黃志成之郵局帳號
    、呂證之郵局帳號與張文能之郵局帳號等為匯款帳戶，與台
    北郵局6 之305 信箱及000000000 、000000000 、00000000
    00等電話為聯絡工具，致使丁○○受騙先後於89年8 月14日
    匯入黃志成上開帳戶新台幣（下同）8 萬元、24萬元及呂證
    上開帳戶57704 元、89年8 月15日匯入黃志成帳戶58萬元及
    呂證帳戶424389元、89年8 月16日匯入戊○○上開帳戶70萬
　　元及黃志成帳戶70萬元、89年9 月27日匯入戊○○帳戶15萬
    元及張文龍上開帳戶45萬元；甲○○受騙先後於89年9 月18
    日、89年9 月27日及89年9 月29日分別匯入戊○○帳戶8 萬
    元、4 萬元及8 萬元，得手後按一定比例朋分花用，因認被
    告涉犯刑法第339 條第1 項之詐欺取財罪嫌。惟按，犯罪事
    實應依證據認定之，無證據不得認定犯罪事實；又不能證明
    被告犯罪者，應諭知無罪之判決，刑事訴訟法第154 條第2
    項、第301 條第1 項分別定有明文。本案公訴人認定被告有
    上述罪嫌，係以彩券影本、匯款單據及交易明細等為其主要
    論據。惟查：被告僅係將其所申請之郵局帳戶存摺、金融卡
    交給不詳之詐欺集團成員使用，並收取一定之報酬，已如前
    述；本案既無相關之證據足以證明被告除交付存摺及金融卡
    外，尚有參與分擔其餘印製、散發彩券廣告、通知被害人中
    獎或請求被害人匯款之詐欺犯行；且無證據可資證明被告與
    該集團具有詐欺之犯意聯絡。再者，乙○○一再證稱其係將
    被告之存摺及金融卡一併交付給陳東宏，於89年10月3 日為
    警查獲該日及前一日，被告至郵局係欲辦理補發存摺手續等
    語；佐以證人即桃園郵局職員黃賢能於警詢時陳稱：被告於
    89年10月2 日及3 日兩度至該郵局，係欲辦理補發存摺手續
    等語（偵查卷第39頁背面、第40頁）；顯見被告實未保有存
    摺，否則被告焉有申請補發之必要。由此可見被告已將存摺
    及金融卡悉數交由該詐欺集團持有，故被告自無提領帳戶內
    存款之可能。故被告於警詢時一度自承：89年9 月28日甲○○匯款8 萬元，我領出花光了云云，顯與事實不符，難以據
    為對被告不利之認定。是以，縱使丁○○等人係將被騙之款
    項匯入被告之帳戶內，但上開帳戶存摺、提款卡既由詐欺集
    團之成員保管，上開款項自係由該集團之人所掌有，並得自
    由提領，被告根本無法處分該帳戶內之金錢，故無法僅憑丁○○等人有匯款進入被告帳戶之事實，即認被告有參與詐欺
    之犯行。此外，復查無其他積極證據足以證明被告有公訴人
    所指之上開犯行，本應為被告無罪之諭知，惟因被告此部分
    之行為如構成犯罪，與前揭業經本院論罪科刑之幫助洗錢部
    分，具有牽連犯之裁判上一罪關係，爰不另為無罪之諭知。
據上論斷，應依刑事訴訟法第299 條第1 項前段，修正前洗錢防
制法第9 條第1 項、第12條第1 項，刑法第11條前段、第2 條第
1 項、第30條第1 項、第2 項、第74條第1 款，修正後第41條第
1項前段，罰金罰鍰提高標準條例第2 條之規定，判決如主文。
本案經檢察官趙燕利到庭執行職務。
中　　華　　民　　國　　94　　年　　2 　　月　　3 　　日
                  臺灣桃園地方法院刑事第十一庭
                          審判長法官　  蔡榮澤
                                法官    丁俊成
                                法官    游士珺
上正本證明與原本無異。
如不服本判決書應於送達後10日內向本院提出上訴狀。
                                書記官  陳淑瓊
中　　華　　民　　國　　94　　年　　3 　　月　　7 　　日
附錄本案論罪科刑依據之法條：
修正前洗錢防制法第9條
洗錢者，處五年以下有期徒刑，得併科新台幣三百萬元以下罰金
。
以犯前項之罪為常業者，處一年以上七年以下有期徒刑，併科新
台幣一百萬元以上一千萬元以下罰金。
法人之代表人、法人或自然人之代理人、受雇人或其他從業人員
，因執行業務犯前二項之罪者，除處罰行為人外，對該法人或自
然人並科以各該項所定之罰金。但法人之代表人或自然人對於犯
罪之發生，已盡力為防止行為者，不在此限。
犯前三項之罪，於犯罪後六個月內自首者，免除其刑；逾六個月
者，減輕或免除其刑；在偵查或審判中自白者，減輕其刑。
修正前洗錢防制法第12條
犯本法之罪者，其因犯罪所得財物或財產上利益，除應發還被害
人或第三人者外，不問屬於犯人與否，沒收之。如全部或一部不
能沒收時，追徵其價額或以其財產抵償之。
為保全前項財物或財產上利益之追徵或財產之抵償，必要時得酌
量扣押其
財產。
